---
title: "Mulheres no Trânsito Brasileiro"
title-block-banner: true
format: onsvpub-html
author: 
  - Pedro Augusto Borges dos Santos
  - João Pedro Melani Saraiva
date: last-modified
bibliography: references.bib
csl: associacao-brasileira-de-normas-tecnicas.csl
editor_options: 
  chunk_output_type: inline
---

```{r}
#| label: setup
#| include: false

library(tidyverse)
library(arrow)
library(janitor)
library(roadtrafficdeaths)
library(onsvplot)
library(plotly)
library(glue)
library(scales)
library(gt)

options(scipen = 99999999)
```

```{r}
#| label: load-data
#| include: false

prf_arrow <- here::here("data", "prf_vitimas", "ano=2023")

prf_vitimas_2023 <- open_dataset(prf_arrow)

prf_condutores_2023 <- prf_vitimas_2023 |> 
  select(
    id, pesid, uf, tipo_acidente, fase_dia, 
    tipo_veiculo, tipo_envolvido, sexo, estado_fisico
  ) |> 
  filter(tipo_envolvido == "Condutor") |> 
  mutate(
    regiao = case_when(
      uf %in% c("AM", "RR", "AP", "PA", "TO", "RO", "AC") ~ "Norte",
      uf %in% c(
        "MA", "PI", "CE", "RN", "PB", "PE", "AL", "SE", "BA"
      ) ~ "Nordeste",
      uf %in% c("MT", "MS", "GO", "DF") ~ "Centro-Oeste",
      uf %in% c("SP", "RJ", "MG", "ES") ~ "Sudeste",
      uf %in% c("PR", "RS", "SC") ~ "Sul",
      TRUE ~ NA_character_
    ),
    estado_fisico = if_else(
      estado_fisico %in% c("Ferido Grave", "Ferido Leve"),
      "Ferido",
      estado_fisico
    )
  ) |> 
  collect()

renach_path <- list.files(
  here::here("data"), 
  pattern = "^condutores", 
  full.names = TRUE
)

renach_years <- seq(2018, 2023) |> as.character()

renach_list <- map(renach_path, read_csv2)

add_year <- function(df, year) {
  df |> 
    mutate(ano = year)
}

renach <- map2(renach_list, renach_years, add_year) |> 
  reduce(bind_rows)

renach_grouped <- renach |> 
  clean_names() |> 
  select(regiao_habilitacao_atual, sexo, categoria, qt_condutor_historico) |> 
  group_by(regiao_habilitacao_atual, sexo, categoria) |> 
  summarise(qtde_condutor = sum(qt_condutor_historico))

obitos2022 <- rtdeaths |> 
  as_tibble() |> 
  filter(ano_ocorrencia == 2022)
```

## Introdução

O presente relatório inclui um conjunto de dados ilustrando algumas diferenças entre a presença das mulheres e dos homens no trânsito brasileiro. A seguir, a @sec-vítimas-fatais inclui dados sobre as vítimas fatais no trânsito brasileiro; a @sec-condutores-habilitados traz dados sobre a quantidade de condutores habilitados nos últimos anos e a @sec-prf apresenta dados sobre condutores envolvidos em sinistros de trânsito em rodovias federais.

Todos os dados e código utilizado nesse relatório estão disponibilizados no respectivo [repositório](https://github.com/ONSV/analise-mulheres-transito){target="_blank"} do GitHub do Observatório.

## Vítimas fatais {#sec-vítimas-fatais}

Os dados sobre as vítimas fatais no trânsito brasileiro foram extraídas do Sistema de Informações de Mortalidade (SIM) do @ministériodasaúde2019, considerando o ano de 2022 -- o último com os dados consolidados até a publicação deste conteúdo. Os dados foram coletados com auxílio do pacote `microdatasus` [@saldanha2019] e armazenados pelo pacote `roadtrafficdeaths` [@santosRoadtrafficdeathsRoadTraffic2023].

### Pirâmide etária

```{r}
#| label: calc-vitimas
#| echo: false

obitos_totais <- nrow(obitos2022)

obitos_mulher <- length(obitos2022$sexo_vitima[obitos2022$sexo_vitima == "Feminino"])

percentual_mulher <- scales::percent(obitos_mulher / obitos_totais)

obitos_mulher_20_24 <- obitos2022 |> 
  filter(sexo_vitima == "Feminino") |> 
  count(faixa_etaria_vitima) |> 
  pull(n) |> 
  max()

```

O gráfico da @fig-piramide-etaria a seguir apresenta a pirâmide etária das vítimas fatais no trânsito brasileiro em 2022, agrupados a partir de duas características: faixa etária e sexo da vítima.

Das `r obitos_totais` vítimas fatais de 2022, `r percentual_mulher` eram do sexo feminino. A principal faixa etária das vítimas do sexo feminino é a de idade entre 20 e 24 anos, com `r obitos_mulher_20_24` óbitos.

```{r}
#| label: fig-piramide-etaria
#| echo: false
#| fig-cap: "Pirâmide etária das vítimas fatais no trânsito em 2022"

tbl_piramide <- obitos2022 |> 
  count(sexo_vitima, faixa_etaria_vitima) |> 
  drop_na() |> 
  mutate(
    n = ifelse(sexo_vitima == "Feminino", n = -1 * n, n),
    hovertext = glue("Sexo: {sexo_vitima}\nFaixa etária: {faixa_etaria_vitima}\nQuantidade de óbitos: {abs(n)}")
  )

piramide_plot <- 
  ggplot(
    tbl_piramide, 
    aes(x = n, y = faixa_etaria_vitima, fill = sexo_vitima)
  ) +
  geom_col(aes(text = hovertext)) +
  scale_x_continuous(
    limits = c(-4000, 4000),
    labels = c(4000, 2000, 0, 2000, 4000),
    minor_breaks = NULL
  ) +
  scale_fill_manual(values = c(onsv_palette$blue, onsv_palette$yellow)) +
  labs(x = NULL, y = NULL, fill = "Sexo da vítima:") +
  theme_minimal()

ggplotly(piramide_plot, tooltip = "text")

```

### Modo de transporte e faixa etária

Os gráficos da @fig-heatmap-modal-masc e @fig-heatmap-modal-fem apresentam a quantidade de vítimas fatais, com agrupamento por faixa etária e modo de transporte da vítima. Considerando as vítimas do sexo feminino, o principal grupo de vítimas são as ocupantes de motocicleta com idade entre 20 e 24, somando uma quantidade de 245 óbitos. Outro grupo de destaque são as ocupantes de automóvel entre 25 e 34 anos e as pedestres acima de 60 anos de idade.

```{r}
#| label: heatmap-modal
#| echo: false

tbl_masc <- obitos2022 |> 
  filter(sexo_vitima == "Masculino") |> 
  count(modal_vitima, faixa_etaria_vitima, .drop = FALSE) |> 
  replace_na(list(n = 0)) |> 
  drop_na() |> 
  mutate(
    hovertext = glue(
      "Modal: {modal_vitima}\nFaixa etária: {faixa_etaria_vitima}\nQuantidade de óbitos: {abs(n)}"
    )
  )

tbl_fem <- obitos2022 |> 
  filter(sexo_vitima == "Feminino") |> 
  count(modal_vitima, faixa_etaria_vitima, .drop = FALSE) |> 
  replace_na(list(n = 0)) |> 
  drop_na() |>
  mutate(
    hovertext = glue(
      "Modal: {modal_vitima}\nFaixa etária: {faixa_etaria_vitima}\nQuantidade de óbitos: {abs(n)}"
    )
  )

label_faixa_etaria <- c(
  "0-4", "5-9", "10-14", "15-19", "20-24", "25-29", "30-34", "35-39", "40-44",
  "45-49", "50-54", "55-59", "60-64", "65-69", "70-74", "75-79", "80+"
)
```

::: panel-tabset
## Masculino

```{r}
#| label: fig-heatmap-modal-masc
#| fig-cap: "Quantidade de óbitos por modal e faixa etária (masc.)"
#| echo: false

heat_masc <- 
  ggplot(tbl_masc, aes(x = faixa_etaria_vitima, y = modal_vitima, fill = n)) +
  geom_tile() +
  geom_text(
    aes(label = n),
    color = ifelse(
      tbl_masc$n > 1000,
      "grey90",
      "grey20"
    ),
    size = 3
  ) +
  theme_minimal(base_size = 10) +
  labs(x = "Faixa etária", y = NULL) +
  theme(
    legend.position = "none",
    panel.grid.major.x = element_blank(),
    panel.grid.major.y = element_blank()
  ) +
  scale_fill_gradient(
    high = onsv_palette$yellow,
    low = "#f7dbb9"
  ) +
  scale_x_discrete(labels = label_faixa_etaria) +
  coord_equal()

ggplotly(heat_masc, tooltip = c("x", "y", "fill"))
```

## Feminino

```{r}
#| label: fig-heatmap-modal-fem
#| fig-cap: "Quantidade de óbitos por modal e faixa etária (fem.)"
#| echo: false

heat_fem <- 
  ggplot(tbl_fem, aes(x = faixa_etaria_vitima, y = modal_vitima, fill = n)) +
  geom_tile() +
  geom_text(
    aes(label = n),
    color = ifelse(
      tbl_fem$n > 150,
      "grey90",
      "grey20"
    ),
    size = 3
  ) +
  theme_minimal(base_size = 10) +
  labs(x = "Faixa etária", y = NULL) +
  theme(
    legend.position = "none",
    panel.grid.major.x = element_blank(),
    panel.grid.major.y = element_blank()
  ) +
  scale_fill_gradient(high = onsv_palette$blue, low = "#a2c6d8") +
  scale_x_discrete(labels = label_faixa_etaria) +
  coord_equal()

ggplotly(heat_fem, tooltip = c("x", "y", "fill"))
```
:::

## Condutores habilitados {#sec-condutores-habilitados}

Fonte: @ministériodostransportes2024

### Evolução

```{r}
renach |>
  summarise(.by = c(ano, Sexo),
            condutores = sum(`Qt. Condutor Histórico`)) |>
  ggplot(aes(ano, condutores)) +
  geom_col(aes(fill = Sexo), position = "dodge")

renach |>
  summarise(.by = c(ano, Sexo),
            condutores = sum(`Qt. Condutor Histórico`)) |>
  pivot_wider(names_from = Sexo, values_from = condutores) |>
  mutate(Masculino = Masculino - lag(Masculino),
         Feminino = Feminino - lag(Feminino)) |>
  pivot_longer(c(Masculino, Feminino),
               names_to = "sexo",
               values_to = "condutores") |>
  drop_na() |>
  ggplot(aes(ano, condutores)) +
  geom_col(aes(fill = sexo), position = "dodge")

renach |> 
  rename(
    faixa_etaria = `Faixa Etária`,
    condutores = `Qt. Condutor Histórico`
  ) |> 
  mutate(
    Categoria = if_else(grepl("X", Categoria), 
    "X-Condutor Ciclomotor",
    Categoria)
  ) |> 
  summarise(
    .by = c(ano, Sexo, Categoria), 
    condutores = sum(condutores)
  ) |> 
  ggplot(aes(x = ano, condutores, fill = Categoria)) +
    geom_bar(stat = "identity") +
    facet_wrap(vars(Sexo), scale = "free_y") +
    scale_fill_manual(values = as_vector(unname(onsv_palette))) +
    theme_minimal()
```

<!-- ```{r} -->

<!-- #| label: cnh-categoria -->

<!-- #| echo: false -->

<!-- tbl_categoria <- renach_grouped_2023 |>  -->

<!--   group_by(sexo, categoria) |>  -->

<!--   summarise(qtde_condutor = sum(qtde_condutor)) |>  -->

<!--   pivot_wider(names_from = sexo, values_from = qtde_condutor) |>  -->

<!--   mutate( -->

<!--     total = Feminino + Masculino, -->

<!--     perc_fem = scales::percent(Feminino / (total), accuracy = 1), -->

<!--     perc_masc = scales::percent(Masculino / (total), accuracy = 1), -->

<!--   ) |>  -->

<!--   select(categoria, Feminino, Masculino, perc_fem, perc_masc, total) |>  -->

<!--   ungroup() -->

<!-- knitr::kable( -->

<!--   tbl_categoria, -->

<!--   format.args = list(big.mark = ".", decimal.mark = ","), -->

<!--   format = "pipe", -->

<!--   digits = 0, -->

<!--   col.names = c( -->

<!--     "Categoria", "Feminino", "Masculino", "% Feminino", "% Masculino", "Total" -->

<!--   ), -->

<!--   caption = "Quantidade de Condutores Habilitados em 2023, por categoria" -->

<!-- )  -->

<!-- ``` -->

### Quantidade atual

```{r}
renach |> 
  rename(
    faixa_etaria = `Faixa Etária`,
    condutores = `Qt. Condutor Histórico`
  ) |> 
  filter(ano == "2023") |> 
  mutate(
    Categoria = if_else(grepl("X", Categoria), 
    "X-Condutor Ciclomotor",
    Categoria)
  ) |> 
  summarise(
    .by = c(faixa_etaria, Categoria, Sexo),
    condutores = sum(condutores)
  ) |>  
  ggplot(aes(faixa_etaria, condutores, fill = Categoria)) +
    geom_bar(stat = "identity") +
    facet_wrap(vars(Sexo)) +
    theme_minimal() +
    theme(axis.text.x = element_text(angle = 90, vjust = 0.5)) +
    scale_fill_manual(values = as_vector(unname(onsv_palette))) +
    labs(x = NULL, y = NULL) +
    coord_flip()

renach |> 
  rename(
    faixa_etaria = `Faixa Etária`,
    condutores = `Qt. Condutor Histórico`
  ) |> 
  filter(ano == "2023") |> 
  summarise(.by = c(faixa_etaria, Sexo), condutores = sum(condutores)) |> 
  ggplot(aes(condutores, faixa_etaria, fill = Sexo)) +
    geom_col(position = "dodge")

renach |> 
  rename(
    faixa_etaria = `Faixa Etária`,
    condutores = `Qt. Condutor Histórico`
  ) |> 
  filter(ano == "2023") |> 
  mutate(
    Categoria = if_else(grepl("X", Categoria), 
    "X-Condutor Ciclomotor",
    Categoria)
  ) |> 
  summarise(.by = c(Categoria, Sexo), condutores = sum(condutores)) |> 
  ggplot(aes(condutores, Categoria, fill = Sexo)) +
    geom_col(position = "dodge")

renach |> 
  rename(
    faixa_etaria = (`Faixa Etária`),
    condutores = `Qt. Condutor Histórico`
  ) |> 
  filter(ano == "2023") |> 
  mutate(
    Categoria = if_else(grepl("X", Categoria), 
    "X-Condutor Ciclomotor",
    Categoria)
  ) |> 
  mutate(
    faixa_etaria = if_else(
      str_detect(faixa_etaria, "81|91|101|120"), 
      "Mais de 80", faixa_etaria
    ),
    condutores = if_else(Sexo == "Masculino", -condutores, condutores)
  ) |> 
  summarise(
    .by = c(faixa_etaria, Sexo),
    condutores = sum(condutores)
  ) |> 
  mutate(
    hovertext = glue("Faixa Etária: {faixa_etaria} <br> Sexo : {Sexo} <br> Condutores: {abs(condutores)}")
  ) |> 
  ggplot( 
    aes(x = condutores, y = faixa_etaria, fill = Sexo)
  ) +
    geom_col(aes(text = hovertext)) +
    scale_x_continuous(
      limits = c(-15000000, 15000000),
      labels = c(15000000, 10000000, 0, 10000000, 15000000),
      minor_breaks = NULL
    ) +
    scale_fill_manual(values = c(onsv_palette$blue, onsv_palette$yellow)) +
    labs(x = NULL, y = NULL, fill = "Sexo da vítima:") +
    theme_minimal()
```

## Condutores envolvidos em sinistros em rodovias federais {#sec-prf}

<!-- Fonte: @políciarodoviáriafederal2024 -->

A análise é expandida por meio do estudo de dados de sinistros em rodovias federais fornecidos pelo Portal de Dados Abertos da Polícia Rodoviária Federal [@políciarodoviáriafederal2024]. Desta forma, a base de dados agrupada por pessoa possibilita a extração dos casos de condutores envolvidos em sinistros em rodovias federais para o ano de 2023, a fim de analisar o presente cenário da segurança rodiviária em relação ao sexo das vítimas.

### Transporte geral

Primeiramente, são analisadas as vítimas gerais, investigadas em função do sexo, tipo de sinistro e estado físico da vítima após o ocorrido. A @fig-prf-geral evidencia a quantidade de sinistros conforme as variáveis contempladas pelo estudo, enquanto a @tbl-prf-geral indica os valores totais para ambos os sexos sobre cada estado físico, bem como a taxa de óbitos sobre ao número de envolvidos totais.

::: panel-tabset
## Gráfico

```{r}
#| echo: false
#| fig-cap: Gráfico para condutores totais
#| label: fig-prf-geral

heat_prf_geral <-
  prf_condutores_2023 |>
  summarise(.by = c(tipo_acidente, sexo, estado_fisico),
            n = n()) |>
  drop_na(sexo, tipo_acidente) |>
  complete(
    tipo_acidente = prf_condutores_2023$tipo_acidente,
    sexo = prf_condutores_2023$sexo,
    estado_fisico = prf_condutores_2023$estado_fisico,
    fill = list(n = 0)
  ) |>
  arrange(sexo, tipo_acidente, estado_fisico) |>
  drop_na() |>
  mutate(tipo_acidente = str_to_title(tipo_acidente)) |>
  ggplot(aes(
    estado_fisico,
    tipo_acidente,
    fill = sexo,
    alpha = factor(n)
  )) +
  geom_tile() +
  geom_text(aes(
    label = n,
    color = ifelse(n > 1000 & sexo == "Feminino",
                   "grey90", "black")
  ),
  size = 3,
  alpha = 1) +
  facet_wrap(vars(sexo)) +
  scale_color_identity() +
  theme_minimal() +
  labs(x = NULL, y = NULL) +
  theme(legend.position = "none", panel.grid.major = element_blank()) +
  scale_fill_manual(values = as_vector(unname(onsv_palette)))

ggplotly(heat_prf_geral, tooltip = c("x", "y", "fill")) |>
  style(hoverinfo = "none", traces = 1:96)
```

## Tabela

```{r}
#| echo: false
#| tbl-cap: Tabela de estado físico de condutores totais
#| label: tbl-prf-geral

prf_condutores_2023 |>
  summarise(.by = c(sexo, estado_fisico), n = n()) |>
  drop_na() |>
  pivot_wider(names_from = estado_fisico, values_from = n) |>
  mutate(
    Total = Ferido + Ileso + `Óbito`,
    `Óbitos por N° de Envolvidos` = round(`Óbito` / Total, 4)
  ) |> 
  pivot_longer(-sexo, names_to = "Estado Físico") |> 
  pivot_wider(names_from = sexo, values_from = value) |> 
  gt() |> 
  tab_options(
    column_labels.background.color = onsv_palette$blue,
    column_labels.font.weight = "bold"
  ) |> 
  fmt_integer(rows = everything(), sep_mark = ".") |> 
  fmt_percent(rows = last_col(), dec_mark = ",")
```
:::

<!-- ```{r} -->

<!-- #| label: prf-count -->

<!-- #| echo: false -->

<!-- prf_count <- prf_condutores_2023 |>  -->

<!--   count(sexo) |>  -->

<!--   drop_na() |>  -->

<!--   mutate( -->

<!--     percentual = n / sum(n), -->

<!--     percentual = scales::percent(percentual, accuracy = 1) -->

<!--   ) -->

<!-- knitr::kable( -->

<!--   prf_count, -->

<!--   format.args = list(big.mark = ".", decimal.mark = ","), -->

<!--   col.names = c( -->

<!--     "Gênero", -->

<!--     "Quantidade de condutores envolvidos", -->

<!--     "Percentual" -->

<!--   ), -->

<!--   caption = "Quantidade de Condutores Envolvidos em Sinistros de Trânsito - Rodovias Federais" -->

<!-- ) -->

<!-- ``` -->

<!-- ```{r} -->

<!-- #| label: prf-regiao -->

<!-- #| echo: false -->

<!-- prf_regiao <- prf_condutores_2023 |>  -->

<!--   count(sexo, regiao) |>  -->

<!--   drop_na() |> -->

<!--   pivot_wider(names_from = sexo, values_from = n) |>  -->

<!--   mutate( -->

<!--     total = Feminino + Masculino, -->

<!--     perc_fem = scales::percent(Feminino / (total), accuracy = 1), -->

<!--     perc_masc = scales::percent(Masculino / (total), accuracy = 1), -->

<!--   ) |>  -->

<!--   select( -->

<!--     regiao, Feminino, Masculino, perc_fem, perc_masc, total -->

<!--   ) -->

<!-- knitr::kable( -->

<!--   prf_regiao, -->

<!--   format.args = list(big.mark = ".", decimal.mark = ","), -->

<!--   col.names = c( -->

<!--     "Região", -->

<!--     "Feminino", -->

<!--     "Masculino", -->

<!--     "% Feminino", -->

<!--     "% Masculino", -->

<!--     "Total" -->

<!--   ), -->

<!--   caption = "Quantidade de Condutores Envolvidos em Sinistros de Trânsito, por Região - Rodovias Federais" -->

<!-- ) -->

<!-- ``` -->

<!-- ```{r} -->

<!-- #| label: prf-lesoes -->

<!-- #| echo: false -->

<!-- prf_lesoes <- prf_condutores_2023 |>  -->

<!--   count(sexo, estado_fisico) |>  -->

<!--   drop_na() |>  -->

<!--   pivot_wider(names_from = sexo, values_from = n) |>  -->

<!--   mutate( -->

<!--     perc_fem = Feminino / sum(Feminino), -->

<!--     perc_fem = scales::percent(perc_fem, accuracy = 1), -->

<!--     perc_masc = Masculino / sum(Masculino), -->

<!--     perc_masc = scales::percent(perc_masc, accuracy = 1) -->

<!--   ) -->

<!-- knitr::kable( -->

<!--   prf_lesoes, -->

<!--   format.args = list(big.mark = ".", decimal.mark = ","), -->

<!--   col.names = c( -->

<!--     "Tipo de lesão", -->

<!--     "Feminino", -->

<!--     "Masculino", -->

<!--     "% por tipo (Fem.)", -->

<!--     "% por tipo (Masc.)" -->

<!--   ), -->

<!--   caption = "Quantidade de Condutores Envolvidos em Sinistros de Trânsito, por tipo de lesão - Rodovias Federais" -->

<!-- ) -->

<!-- ``` -->

Observa-se a saliência da sinistralidade para o sexo masculino, com valores mais elevados em todos os aspectos em relação ao feminino, em grande parte devido a sua maior participação no trânsito. A **colisão traseira** e a **colisão transversal** aparentam ser os sinistros mais frequentes em ambos os sexos, porém a **colisão frontal** é claramente o tipo de sinistro mais fatal, atingindo 43,3% e 36,4% do total de óbitos registrados para mulheres e homens respectivamente.

Outra forma de analisar a influência do sexo sobre a ocorrência de certa categoria de sinistro é demonstrada na @fig-prf-taxa. É observado que *eventos atípicos* ocasionam em mais fatalidades que quaisquer outros sinistros rodoviários.

```{r}
#| echo: false
#| fig-cap: Taxa de óbitos por sexo e tipo de sinistro por óbitos totais em sinistros rodoviários
#| label: fig-prf-taxa

plot_modal <- 
  prf_condutores_2023 |> 
  count(sexo, tipo_acidente, estado_fisico) |> 
  complete(
    tipo_acidente = prf_condutores_2023$tipo_acidente,
    sexo = prf_condutores_2023$sexo,
    estado_fisico = prf_condutores_2023$estado_fisico,
    fill = list(n = 0)
  ) |> 
  drop_na() |> 
  pivot_wider(names_from = estado_fisico, values_from = n) |> 
  mutate(tipo_acidente = str_to_title(tipo_acidente),
         taxa = `Óbito`/sum(`Óbito`)) |> 
  ggplot(aes(taxa, tipo_acidente, fill = sexo)) +
    geom_bar(stat = "identity", aes(text = glue("Taxa: {round(taxa * 100, 2)}%<br>Tipo de Acidente: {tipo_acidente}<br>Sexo: {sexo}"))) +
    labs(y = NULL, x = "Taxa de Óbitos por Óbitos Totais", fill = NULL) +
    scale_x_continuous(labels = percent_format()) +
    scale_fill_manual(values = as_vector(unname(onsv_palette))) +
    theme_minimal() +
    theme(panel.grid = element_blank())

ggplotly(plot_modal, tooltip = "text")
```

### Transporte de cargas

Conforme a análise de condutores totais envolvidos em sinistros, o estudo pode ser afunilado para o caso exclusivo de condutores de veículos para transporte de cargas. Logo, a @fig-prf-carga e a @tbl-prf-carga representam o mesmo procedimento anterior, com os dados filtrados em sinistros com condutores de **caminhões** e **caminhões-tratores**.

Os sinistros possuem um comportamento similar à análise anterior, mas há um maior destaque para o **tombamento** e **saída de leito carroçavel** por parte do masculino, sendo sinistros comuns para este tipo de modal. Para o transporte de carga, todos os sinistros femininos somam menos de 1% dos masculinos, apesar da semelhança entre as taxas de óbitos por sinistros totais.

::: panel-tabset
## Gráfico

```{r}
#| echo: false
#| fig-cap: Gráfico para condutores de transporte de cargas
#| label: fig-prf-carga

heat_prf_transp <-
  prf_condutores_2023 |>
  filter(tipo_veiculo %in% c("caminhão", "caminhão-trator")) |> 
  summarise(.by = c(tipo_acidente, sexo, estado_fisico),
            n = n()) |>
  drop_na(sexo, tipo_acidente) |>
  complete(
    tipo_acidente = prf_condutores_2023$tipo_acidente,
    sexo = prf_condutores_2023$sexo,
    estado_fisico = prf_condutores_2023$estado_fisico,
    fill = list(n = 0)
  ) |>
  arrange(sexo, tipo_acidente, estado_fisico) |>
  drop_na() |>
  mutate(tipo_acidente = str_to_title(tipo_acidente)) |>
  ggplot(aes(
    estado_fisico,
    tipo_acidente,
    fill = sexo,
    alpha = factor(n)
  )) +
  geom_tile() +
  geom_text(aes(
    label = n,
    color = ifelse(n > 1000 & sexo == "Feminino",
                   "grey90", "black")
  ),
  size = 3,
  alpha = 1) +
  facet_wrap(vars(sexo)) +
  scale_color_identity() +
  theme_minimal() +
  labs(x = NULL, y = NULL) +
  theme(legend.position = "none", panel.grid.major = element_blank()) +
  scale_fill_manual(values = as_vector(unname(onsv_palette)))

ggplotly(heat_prf_transp, tooltip = c("x", "y", "fill")) |>
  style(hoverinfo = "none", traces = 1:96)
```

## Tabela

```{r}
#| echo: false
#| tbl-cap: Tabela de estado físico de condutores de transporte de cargas
#| label: tbl-prf-carga

prf_condutores_2023 |>
  filter(tipo_veiculo %in% c("caminhão", "caminhão-trator")) |> 
  summarise(.by = c(sexo, estado_fisico), n = n()) |>
  drop_na() |>
  pivot_wider(names_from = estado_fisico, values_from = n) |>
  mutate(
    Total = Ferido + Ileso + `Óbito`,
    `Óbitos por N° de Envolvidos` = round(`Óbito` / Total, 4)
  ) |> 
  pivot_longer(-sexo, names_to = "Estado Físico") |> 
  pivot_wider(names_from = sexo, values_from = value) |> 
  gt() |> 
  tab_options(
    column_labels.background.color = onsv_palette$blue,
    column_labels.font.weight = "bold"
  ) |> 
  fmt_integer(rows = everything(), sep_mark = ".") |> 
  fmt_percent(rows = last_col(), dec_mark = ",")
```
:::

<!-- Sinistros de trânsito envolvendo mulheres motoristas de transporte de cargas (Caminhão + Caminhão Trator) -->

<!-- ```{r} -->

<!-- #| label: carga-lesoes -->

<!-- #| echo: false -->

<!-- prf_carga <- prf_condutores_2023 |>  -->

<!--   filter( -->

<!--     sexo == "Feminino", tipo_veiculo %in% c("caminhão", "caminhão-trator") -->

<!--   ) -->

<!-- prf_carga |>  -->

<!--   count(estado_fisico) |>  -->

<!--   knitr::kable( -->

<!--     col.names = c("Tipo de lesão", "Quantidade de condutoras envolvidas"), -->

<!--     caption = "Quantidade de condutoras envolvidas em sinistros de trânsito - tipo de lesão" -->

<!--   ) -->

<!-- ``` -->

<!-- ```{r} -->

<!-- #| label: carga-tipo -->

<!-- #| echo: false -->

<!-- prf_carga |>  -->

<!--   count(tipo_acidente, sort = TRUE) |>  -->

<!--   knitr::kable( -->

<!--     col.names = c("Tipo de sinistro", "Quantidade de condutoras envolvidas"), -->

<!--     caption = "Quantidade de condutoras envolvidas - tipo de sinistro" -->

<!--   ) -->

<!-- ``` -->

### Transporte de passageiros

Por fim, a mesma análise pode ser aplicada ao caso de condutores de veículos para o transporte de passageiros, tendo a base de dados filtrada para o caso de condutores de **ônibus** e **microônibus**. Neste cenário, há uma drástica diminuição nos sinistros femininos observados, provalmente em razão da escassa participação de mulheres neste modal. 

Em 2023, nenhuma vítima feminina foi registrada no âmbito de rodovias federais, sendo que os valores da @tbl-prf-pass mostram como as mulheres dispõem de 98,5% menos participação nos sinistros deste ano que homens para este tipo de condução.

::: panel-tabset
## Gráfico

```{r}
#| echo: false
#| fig-cap: Gráfico para condutores de transporte de passageiros
#| label: fig-prf-pass

heat_prf_pass <- 
  prf_condutores_2023 |>
  filter(tipo_veiculo %in% c("ônibus", "microônibus")) |> 
  summarise(.by = c(tipo_acidente, sexo, estado_fisico),
            n = n()) |>
  drop_na(sexo, tipo_acidente) |>
  complete(
    tipo_acidente = prf_condutores_2023$tipo_acidente,
    sexo = prf_condutores_2023$sexo,
    estado_fisico = prf_condutores_2023$estado_fisico,
    fill = list(n = 0)
  ) |>
  arrange(sexo, tipo_acidente, estado_fisico) |>
  drop_na() |>
  mutate(tipo_acidente = str_to_title(tipo_acidente)) |>
  ggplot(aes(
    estado_fisico,
    tipo_acidente,
    fill = sexo,
    alpha = factor(n)
  )) +
  geom_tile() +
  geom_text(aes(
    label = n,
    color = ifelse(n > 1000 & sexo == "Feminino",
                   "grey90", "black")
  ),
  size = 3,
  alpha = 1) +
  facet_wrap(vars(sexo)) +
  scale_color_identity() +
  theme_minimal() +
  labs(x = NULL, y = NULL) +
  theme(legend.position = "none", panel.grid.major = element_blank()) +
  scale_fill_manual(values = as_vector(unname(onsv_palette)))

ggplotly(heat_prf_pass, tooltip = c("x", "y", "fill")) |>
  style(hoverinfo = "none", traces = 1:96)
```

## Tabela

```{r}
#| echo: false
#| tbl-cap: Tabela de estado físico de condutores de transporte de passageiros
#| label: tbl-prf-pass

prf_condutores_2023 |>
  filter(tipo_veiculo %in% c("ônibus", "microônibus")) |>
  summarise(.by = c(sexo, estado_fisico), n = n()) |>
  drop_na() |>
  pivot_wider(names_from = estado_fisico, values_from = n) |>
  mutate(across(everything(), ~replace_na( ., 0))) |>  
  mutate(
    Total = Ferido + Ileso + `Óbito`,
    `Óbitos por N° de Envolvidos` = round(`Óbito` / Total, 4)
  ) |>
  pivot_longer(-sexo, names_to = "Estado Físico") |> 
  pivot_wider(names_from = sexo, values_from = value) |> 
  gt() |> 
  tab_options(
    column_labels.background.color = onsv_palette$blue,
    column_labels.font.weight = "bold"
  ) |> 
  fmt_integer(rows = everything(), sep_mark = ".") |> 
  fmt_percent(rows = last_col(), dec_mark = ",")
```
:::


<!-- Sinistros de trânsito envolvendo mulheres motoristas de transporte de passageiros (Ônibus + Microônibus) -->

<!-- ```{r} -->

<!-- #| label: passageiro-lesoes -->

<!-- #| echo: false -->

<!-- prf_passageiro <- prf_condutores_2023 |>  -->

<!--   filter( -->

<!--     sexo == "Feminino", tipo_veiculo %in% c("ônibus", "microônibus") -->

<!--   ) -->

<!-- prf_passageiro |>  -->

<!--   count(estado_fisico) |>  -->

<!--   knitr::kable( -->

<!--     col.names = c("Tipo de lesão", "Quantidade de condutoras envolvidas"), -->

<!--     caption = "Quantidade de condutoras envolvidas em sinistros de trânsito - tipo de lesão" -->

<!--   ) -->

<!-- ``` -->

<!-- ```{r} -->

<!-- #| label: passageiro-tipo -->

<!-- #| echo: false -->

<!-- prf_passageiro |>  -->

<!--   count(tipo_acidente, sort = TRUE) |>  -->

<!--   knitr::kable( -->

<!--     col.names = c("Tipo de sinistro", "Quantidade de condutoras envolvidas"), -->

<!--     caption = "Quantidade de condutoras envolvidas - tipo de sinistro" -->

<!--   ) -->

<!-- ``` -->

## Referências {.unnumbered}
